臺灣高等法院民事判決
109年度上字第554號
上  訴  人  全新方位科技股份有限公司
法定代理人  陳文勇  
訴訟代理人  紀智仁  
            許家華律師
被  上訴人  周圓有限公司
法定代理人  張秀菁  
訴訟代理人  魏大千律師

上列當事人間請求返還不當得利等事件，上訴人對於中華民國10
9年2月24日臺灣桃園地方法院107年度訴字第2391號第一審判決
提起上訴，本院於111年6月22日言詞辯論終結，判決如下：
    主      文
上訴駁回。
第二審訴訟費用由上訴人負擔。
    事實及理由
一、上訴人主張：伊於民國105年8月4日對被上訴人提出採購單
    採購1FM1自動測試機（指編號M1之1F自動測試機，下稱1FM1
    機台），兩造嗣於105年8月22日簽訂合約書（下稱系爭合約
    ），兩造約定如系爭機台通過驗收，伊將追加採購，惟若驗
    收有問題，經協調後仍未達要求，即視同交易不成立，訂金
    及機台各自退回，即系爭合約附有解除條件，伊再於106年6
    月7日就規格相同之1FM3自動測試機（即編號M3之1F自動測
    試機，下稱1FM3機台，與1FM1機台合稱系爭機台）對被上訴
    人提出採購單，並先後於105年9月9日、106年6月14日交付
    系爭機台訂金各新臺幣（下同）91萬3500元，合計182萬700
    0元。嗣1FM1機台雖經被上訴人於106年4月11日交機，然未
    能完成驗收，伊已於106年9月25日將該機台退回被上訴人，
    兩造嗣協議就1FM3機台於107年3月6日為最終檢驗，亦未達
    檢驗標準，而未經被上訴人交付。系爭機台既未符合驗收標
    準，系爭合約已因解除條件成就而失其效力，被上訴人應將
    訂金182萬7000元返還予伊等情。爰依民法第179條規定，求
    為命上訴人給付182萬7000元，及自起訴狀繕本送達翌日起
    算之法定遲延利息（原審為上訴人敗訴之判決，上訴人不服
    ，提起上訴。未繫屬本院部分，不予贅述）。並於本院上訴
    聲明：㈠原判決關於駁回上訴人後開第㈡項之訴部分廢棄。㈡
    被上訴人應給付上訴人182萬7000元，及自起訴狀繕本送達
    翌日起至清償日止按週年利率5%計算之利息。㈢願供擔保請
    准宣告假執行。
二、被上訴人則以：兩造訂立系爭合約，由上訴人向伊採購系爭
    機台，伊已於106年4月11日依約交付1FM1機台予上訴人，且
    該機台於交機前在伊之廠區內進行多次精度測試，業經通過
    兩造約定之CCD檢測標準，交機後伊之工程師再前往上訴人
    處進行測試，亦符上訴人需求而完成驗收後，上訴人方耗費
    數萬元運費，於106年6月2日將1FM1機台運至其在大陸地區
    之關係企業，且於106年6月7日再向伊採購1FM3機台。嗣上
    訴人雖通知伊1FM1該機台有問題，然伊之工程師古新誌前往
    大陸地區瞭解後，於106年9月14日測試結果已無問題，並經
    上訴人之人員戴琳琳簽名確認無誤。又就1FM3機台部分，上
    訴人之工程師孫于力雖於107年3月6日自行攜帶雷射干涉儀
    至伊公司進行檢測，然當日測量結果，使用CCD測量時，於
    補正前超出約定之10μm範圍，然補正後即在10μm內；至以雷
    射干涉儀測量時，補正前即在10μm範圍內，即無須補正，已
    符合兩造約定之規格需求，並無上訴人所稱該機台不符驗收
    標準之情形，惟因上訴人對1FM3機台是否已達驗收標準仍有
    爭執，因而拒絕伊交付該機台，故1FM3機台迄未交付上訴人
    ，非可歸責於伊。系爭機台既均已達系爭合約之要求，自無
    系爭合約所定解除條件成就之情事，上訴人不得請求伊返還
    其已交付之訂金等語，資為抗辯。並於本院答辯聲明：如主
    文所示。　　
三、查，㈠兩造前曾有其他機器之採購合約關係。兩造於105年6
    月間開始就系爭機台規格進行討論，上訴人之工程師孫于力
    於105年6月21日以電子郵件對被上訴人之工程師古新誌提供
    有關系爭機台內建之CCD（影像光學測量）規格供參，兩造
    嗣即約定以CCD作為精度檢測方式；㈡上訴人於105年8月4日
    向被上訴人提出1FM1機台採購單，兩造於105年8月22日簽訂
    系爭合約（包括詳細規格、進度表及檢驗表），而合作開發
    系爭機台，上訴人嗣於105年9月9日支付被上訴人1FM1機台
    之訂金91萬3500元；㈢兩造於106年3月9日就被上訴人製作之
    1FM1機台進行測試後，被上訴人於106年4月11日將1FM1機台
    交付上訴人收受，被上訴人再於同日及翌日至上訴人處進行
    測試，上訴人於106年6月2日將1FM1機台報關托運出口至大
    陸地區；㈣上訴人於106年6月7日向被上訴人提出1FM3機台採
    購單（與1FM1機台完全相同），上訴人並於106年6月14日支
    付1FM3機台訂金91萬3500元；㈤上訴人就已送至大陸地區之1
    FM1機台因主張在整機測試時仍有精度不足等問題，請被上
    訴人派員前往大陸地區，被上訴人因而作成106年9月13、14
    、15、16、17日之工程對策分析表，此為被上訴人就1FM1機
    台最後之工程對策分析表，嗣上訴人於106年9月14日將1FM1
    機台運回臺灣地區，106年9月25日退還被上訴人；㈥107年3
    月6日被上訴人工程對策分析表係兩造就1FM3機台之最後測
    試文件；㈦上訴人就系爭機台功能，僅就最終檢驗表2-2、2-
    5、2-6、2-7部分有爭執，其餘均不爭執；㈧兩造並無作成系
    爭合約所附初驗表、二驗表、最終檢驗表等情，有電子郵件
    、1FM1機台採購單、系爭合約、匯款資料、出口報單、統一
    發票、1FM3機台採購單、工程對策分析表在卷可稽（原審卷
    第245、151、71至85、9頁、本院卷一第302頁、原審卷第23
    4至235、8、251至254、143頁），且為兩造所不爭執（見本
    院卷二第44至46頁），堪信為真。　　　　
四、本件應審究者為：㈠上訴人主張系爭機台未完成驗收，依系
    爭合約第3-2條約定，視同契約不成立，有無理由？㈡若無，
    上訴人依民法第179條規定，請求被上訴人返還系爭機台之
    訂金合計182萬7000元，有無理由？茲分別論述如下：　
㈠、上訴人主張系爭機台未完成驗收，依系爭合約第3-2條約定，
    視同契約不成立，有無理由？
　⒈查系爭合約第3-2條係約定：「乙方（即被上訴人）交機的機
    種，都必須經過甲方（即上訴人）依據雙方事先議訂之標準
    驗收後，始視為交機成立；若驗收有問題，雙方應按所要求
    的項目進行協調，若經協調後，乙方仍無法達到甲方需求，
    則視同交易不成立，合約即中止，訂金和機台須各自退回雙
    方。」有系爭合約在卷可參（見原審卷第6頁）。
　⒉上訴人主張系爭機台係電路板（兩造文件中簡稱為PCB）之光
    學測量儀器，用來檢測電路板合格與否，而系爭機台未通過
    驗收，並非完全無法就電路板進行檢測，而係其精準度無法
    達到系爭合約所要求精度±10μｍ之標準等情（見本院卷一第1
    24、131、211頁、原審卷第180頁）。經查：
　　⑴、依系爭合約所附之最終檢驗表，可知上訴人就系爭機台
        所要求之精度檢驗，係包括「X、Y、Z整合定位重複精
        度之檢測」、「扎痕測試」及「整體定位重複精度」等
        項目，「X、Y、Z整合定位重複精度」之檢測操作，係
        搭配CCD，操作微調畫面，「整體定位重複精度」之檢
        測操作，則係根據X、Y、Z測試結果，檢驗標準則均為±
        10μｍ（見原審卷第77頁），為兩造所不爭執（上開不爭
        執事項㈡）。而兩造於1FM1機台交機前，先於106年3月9
        日進行測試，當時由被上訴人之工程師古新誌填寫之工
        程對策分析表係記載：「測試全流程：CCD OPEN AND C
        CD DESK，測試OK（0.2,0.23,0.25）OK，手動測試OK，
        僅一片，其餘周圓手動測試後補照片」等情，且經上訴
        人之工程師孫于力簽名確認（見原審卷第152頁），亦
        為兩造所不爭（上開不爭執事項㈢）。是被上訴人於1FM
        1機台交機前，已先會同上訴人以電路板進行測試，並
        無不合格之結論。
　　⑵、被上訴人於106年4月11日交付1FM1機台當日，在上訴人
        處填寫之工程對策分析表記載：「…本次行程尚未處理
        完成部分及須改日再追加處理之部分說明如下：⒈精度
        測試（手動＝>自動）。⒉功能及軟體測試。⒊手冊（操作
        、維修保養）。⒋電、氣路圖。」（見原審卷第153頁）
        ；翌日被上訴人再前往上訴人處填寫之工程對策分析表
        記載：「客戶問題及外出原因略述：⒈手動放板精度測
        試（0.2pad製具）。⒉自動流程測試（電測製具）。」
        及「本公司外出人員處理情況過程及結果說明：⒈精度
        製具測試扎針有扎到。⒉電測製具測試流程OK、⒊影印機
        溝面問題討論。⒋整理線路。⒌銀幕切換器安裝。」亦均
        經孫于力簽名確認（見原審卷第154頁），復依上訴人
        所述，如有扎到就表示是在10μｍ範圍內之意見（見本院
        卷二第59頁）。可見，被上訴人於1FM1機台交機後，尚
        會同上訴人進行精度測試，測試結果亦符合前揭檢驗表
        所示標準。
　　⑶、再參上訴人自製之試機排程總表，1FM1機台交機後，上
        訴人除於106年4、5月間進行「燿華客戶至廠內看自動
        跑板測試」、「燿華至上訴人測試自己的料號」、「更
        換大西治具計算所需時間、大西治具量產分析」、「世
        運治具PCB到貨」、「聯策治具誤測率/治具更換時間分
        析」外，另有「5月26日周圓修改項目全數完成」、「5
        月31日移機至生產重新組合/正常流程測試」、「6月1
        日異常流程測試/客服部工程師教育訓練」、「6月2日
        打包出貨」、「6月9日普迅諾（即上訴人之關係企業）
        到貨」、「6月12日機台安裝、普迅諾客服工程師裝機
        教育訓練」、「6月14日普迅諾客服工程師使用及故障
        排除教育訓練」、「6月16日客戶到普迅諾DEMO（除世
        運外以及其他目標客戶）」等項目之進行（見原審卷第
        90頁）。可見，1FM1機台在上訴人處，亦經多次測試並
        經被上訴人陸續修改完成後，上訴人方將機台運至其大
        陸地區之關係企業並開始接洽客戶。
　　⑷、上訴人於106年6月2日將1FM1機台運送至大陸地區關係企
        業並開始接洽客戶後，固又質疑該機台及其內建CCD之
        精度，嗣主張應以雷射干涉儀確認云云。然系爭合約係
        約定系爭機台以內建CCD作為電路板之檢測方式，為兩
        造所是認（見原審卷第196至197頁），且該內建CCD係
        上訴人於105年6月21日以電子郵件提供型號，由被上訴
        人採購之合格機器，除有該電子郵件在卷可參外（見原
        審卷第255頁），亦據兩造陳述一致（見原審卷第244至
        245、198頁）；至系爭機台之檢測，有關上訴人爭執項
        目（上開不爭執事項㈦），X、Y、Z整合定位重複精度項
        目係搭配CCD，操作微調畫面；整體定位重複精度項目
        係根據X、Y、Z測試結果；另翻蓋功能項目亦係以被上
        訴人提供之工具進行驗證，均如前引上訴人之最終檢驗
        表所載（見原審卷第77頁）。則上訴人主張以系爭合約
        所未約定之雷測干涉儀作為系爭機台及其內建CCD精度
        之確認方式，已難謂有據。
　　⑸、且據上訴人於本院所陳述：系爭機台係供檢測電路板上
        之線路是否正確，當電路板通過時，如果機台測針有扎
        到電路板上測點，就表示是在10μｍ以內；而測試方法係
        拿確定合格之電路板做測試，若該電路板上下所貼藍膜
        扎到位置一樣，且判定合格的話，就表示測針有扎到，
        是在10μｍ以內，若測針不在測點上，或上下不一致，該
        確定合格電路板會被判定為不合格，就表示測針沒有扎
        到，而未在10μｍ以內，此時即需要補正，補正的原理是
        當CCD看到電路板的對角線基準點時，經由計算來告知
        上下模需移動的位置，使測針進行微調，以扎到測點等
        語（見本院卷二第59頁）。可知，系爭機台及其內建CC
        D之精度是否符合系爭合約標準，直接跑板測試即可知
        悉，若系爭機台及其內建CCD之精度未在10μｍ以內，則
        應無跑板測試數百片均無問題之可能（見原審卷第152
        、154、251至253頁）。乃上訴人質疑系爭機台及其內
        建CCD精度，已非有據。
　　⑹、另被上訴人之工程師古新誌於106年9月間曾前往大陸地
        區了解上訴人就1FM1機台指摘之情況，其於該期間填寫
        之工程對策單，有關跑板測試雖有「跑片404片出現超
        出極限」及「光學點異常導致判斷錯誤抓到其他圓」之
        記載（見原審卷第252至254頁），然其於本院證述：電
        路板上的標準圓是電路的基準點，系爭機台在移動電路
        板時也是根據標準圓做判斷，若標準圓有污損，系爭機
        台就可能依不正確的基準做動，且如超出設計極限範圍
        ，系爭機台就不會做動，以保護該電路板，而上訴人提
        供的測試板很舊，有因氧化而變黑情況，伊還用橡皮擦
        去擦等語（見本院卷二第86至87、105頁）；對照1FM1
        機台於106年9月14至16日各跑板數百片均無超極限情況
        （見原審卷第251至253頁），顯示超極限狀況係極少數
        ，應非機台精度之問題，證人古新誌證述此係因上訴人
        所提供之測試板或治具之問題（見本院卷二第106頁、
        原審卷第246頁），應較可採。
　　⑺、況參上訴人所提出之設備狀況紀錄表，顯示兩造於106年
        10月18日起另就1FM3機台進行測試，於後續約3週期間
        ，幾乎每日進行跑板測試，多則近2000片，少則亦有上
        百片，雖亦偶有「未尋到圓」或「光學點異常」之情況
        ，然亦記載其原因經分析為「光學點污損不良」，經「
        光學點清潔後皆能使用」或光學點異常可排除，除此之
        外均無問題，上開設備狀況紀錄表復均載明執行人員及
        製表人員為上訴人之工程師孫于力（見原審卷第104至1
        16頁）。由此可見，前揭證人古新誌所證述1FM1機台於
        持續跑板測試過程中，因測試板很舊而有氧化變黑或標
        準圓污損情況，導致跑板測試過程中發生超出極限或光
        學點異常導致判斷錯誤之情，確係系爭機台測試過程中
        時有發生之狀況。則殊無從以此等情況之發生，而認定
        係系爭機台及其內建CCD之精度有何不符約定檢驗標準
        之問題。
　⒊復依上訴人所提出之1FM1機台初驗表、異常問題對策表及試
    機排程總表等表單以觀（見原審卷第86至89頁），可知，上
    訴人係自105年10月起即一再就1FM1機台之精度問題，強調±
    10μｍ之檢測標準，並指摘1FM1機台尚未達到檢測標準及其他
    問題；而上訴人於被上訴人106年4月11日交付1FM1機台後，
    尚在106年4、5月間陸續進行多項測試，及由被上訴人「修
    改項目全數完成」後，方於106年6月2日將機台運至其在大
    陸地區關係企業並開始接洽客戶；上訴人甚至於1FM1機台運
    至大陸地區後，於106年6月7日向被上訴人再度下單採購相
    同規格之1FM3機台，及於106年6月14日支付1FM3機台訂金91
    萬3500元，均如前述；上訴人於原審就此亦自承：伊訂1FM3
    機台當時，是認為1FM1機台的品質有一點點可靠等語（見原
    審卷第205頁）。可見，上訴人於被上訴人開發1FM1機台之
    過程中，除持續關注該機台之功能及運作狀況，且上訴人所
    以收受甚至將機台運至大陸地區並開始接洽客戶，自係認該
    機台已具備可進行招商之水準。則被上訴人抗辯1FM1機台業
    經上訴人驗收合格，應堪採信。
　⒋上訴人雖稱1FM3機台經測試亦不合格云云，並以107年3月6日
    被上訴人所填寫、孫于力簽署之工程對策分析表為證（見原
    審卷第143頁）。惟查：
　　⑴、上開工程對策分析表係記載：「使用雷射測量軸精度與C
        CD同步測量（報告等整理完後寄出）、測量順序DY->DX
        ->UY->UX」、「CCD補正前->超出10μｍ，補正後->10μｍ
        內」及「雷射測量補正前->10μｍ內，補正後->超出10μｍ
        」等測試情況（見原審卷第143頁），另上訴人所提出
        之由古新誌製作之當日軸精度驗證報告則記載：「創匯
        驗證：驗證工具：1.CCD 2.校正片。驗證方法：CCD為
        基準固定不動，光學點固定於軸Table上。驗證數值：
        補正前CCD讀取軸上光學點超出10μｍ，因此CCD為基準對
        軸加補償值，結果如左圖（即上開工程對策分析表）」
        、「全新方位驗證：驗證工具：1.雷射干涉儀。驗證方
        法：軸為基準光學鏡組固定於軸Table上，CCD為輔Doub
        le驗證。驗證數值：驗證時軸精度有加入補償值，使用
        干涉儀驗出值最大到14μｍ；移除補償值後數值正常。」
        （見本院卷二第134頁）
　　⑵、107年3月6日就1FM3機台進行之測試，兩造一致陳述係裸
        機測試，亦即並非以電路板及治具進行測試，係單純就
        1FM3機台之移動狀況進行量測（見本院卷二第48、60、
        107頁）。上開所謂「補正」（或稱「補償」），上訴
        人就其原理之說明，業如前述（上開⒉之⑸），其並陳述
        ：補正係系爭機台的一種功能（見原審卷第180頁）；
        證人古新誌於本院亦證述：當以CCD測試時，一開始馬
        達的移動，跟CCD會有誤差，例如，CCD看到的是需要移
        動5mm，但馬達只移動4mm，則要下補償值給馬達，讓馬
        達微調補正1mm，而可以跟CCD達到10μｍ允收範圍，且當
        馬達配合CCD補償校正過一次後，它就會一直在允收範
        圍內，除非馬達老化而產生誤差等語（見本院卷二第10
        7頁）。可見，當天就1FM3機台進行之測試，係要檢測1
        FM3機台之運作即其移動狀況是否可達到系爭合約之檢
        驗標準即±10μｍ範圍內。
　　⑶、而就107年3月6日之測試，上訴人說明：當天第一部分檢
        測是用玻璃尺作為機台檢驗的標靶，讓被上訴人設備先
        進行XY及角度的精度檢測，以被上訴人軟體確認精度有
        無進到10μｍ內；第二部分是用伊當天攜帶的雷射干涉儀
        ，透過架設雷射鏡組進行XY直線性檢測，看有無達到機
        械運作±10μｍ內等語（見本院卷二第48頁）；證人古新
        誌於本院亦證述：但當天用雷射干涉儀再做測試，本來
        馬達對雷射干涉儀就已經是允收範圍，卻直接再拿馬達
        對CCD所需補償值給馬達做補償，則馬達當然會出現跟
        雷射干涉儀超出允收的結論等語（見本院卷二第107頁
        ）。則因被上訴人及上訴人係先後以CCD及雷射干涉儀
        進行檢測，1FM3機台在雷射干涉儀檢測時既已在10μｍ範
        圍內，即符合系爭合約約定之檢驗標準，上訴人卻在不
        需補正情況下進行補正，自無從以補正後之結論指謫1F
        M3機台之精度不符約定標準。
　　⑷、則根據上開有關107年3月6日之測試情況，前揭古新誌製
        作之軸精度驗證報告所載：「全新方位驗證：驗證工具
        ：1.雷射干涉儀…驗證數值：驗證時軸精度有加入補償
        值，使用干涉儀驗出值最大到14μｍ；移除補償值後數值
        正常」等情，及其結論：「……敝司以CCD作為基準驗證
        出數值，與貴司以軸作為基準驗證出數值，其數值皆為
        正常值，假設軸精度為異常，不可能會在移除補償值後
        ，在無任何補償下跑出10μｍ以內的高精準度重複性數值
        …重點並不在於補償值上，而是CCD檢驗軸精度重複性與
        精度上皆在10μｍ；雷射干涉儀上檢驗重複性與精度上也
        在10μｍ，即可證明軸精度是在標準值內」等語（見本院
        卷二第134頁），應屬可採，並可據以認定1FM3機台在
        以CCD及雷射干涉儀進行檢測時，其精度之穩定性並無
        問題（至兩造就1FM3機台進行跑板測試之情，詳上開⒉
        之⑺，不贅）。乃1FM3機台亦應無精度不符約定標準之
        問題。　　　　
　⒌依上說明，1FM1機台既業經上訴人驗收合格，1FM3機台亦已
    達系爭合約約定檢驗標準即精度±10μｍ範圍內，上訴人即無
    從以此為由退回1FM1機台及拒絕收受1FM3機台。乃上訴人主
    張依系爭合約第3-2條之約定，系爭合約視同交易不成立云
    云，即難認有據。
㈡、上訴人依民法第179條規定，請求被上訴人返還系爭機台之訂
    金合計182萬7000元，有無理由？　　
　　上訴人既未能依系爭合約第3-2條之約定，主張系爭合約視
    同交易不成立，則被上訴人前就系爭機台收受上訴人給付之
    訂金合計182萬7000元，即非無法律上之原因，乃上訴人依
    民法第179條規定，請求被上訴人返還上開訂金，自屬無理
    。
五、從而，上訴人依民法第179條規定，訴請被上訴人給付182萬
    7000元，及自起訴狀繕本送達翌日起至清償日止按週年利率
    5%計算之利息，為無理由，不應准許。原審就此部分為上訴
    人敗訴之判決，於法並無違誤。上訴人仍執前詞指謫原判決
    此部分不當，求予廢棄，為無理由，應駁回其上訴。
六、本件事證已臻明確，兩造其餘之攻擊或防禦方法及所用之證
    據，經本院斟酌後，認為均不足以影響本判決之結果，爰不
    逐一論列，附此敘明。
七、據上論結，本件上訴為無理由。爰判決如主文。
中　　華　　民　　國　　111 　年　　7 　　月　　20　　日
                  民事第九庭   
                        審判長法  官  楊絮雲 
　　　　　　　　　　　        法  官  郭顏毓
                              法  官  陳賢德
正本係照原本作成。
如不服本判決，應於收受送達後20日內向本院提出上訴書狀，其
未表明上訴理由者，應於提出上訴後20日內向本院補提理由書狀
（均須按他造當事人之人數附繕本）上訴時應提出委任律師或具
有律師資格之人之委任狀；委任有律師資格者，另應附具律師資
格證書及釋明委任人與受任人有民事訴訟法第466 條之1第1項但
書或第2項所定關係之釋明文書影本。如委任律師提起上訴者，
應一併繳納上訴審裁判費。
中　　華　　民　　國　　111 　年　　7 　　月　　20　　日
　　　　　　　　　　　　    　書記官  張佳樺